臺灣臺南地方法院民事判決
110年度訴字第354號
原      告  王振財  

            王振文  

共      同
訴訟代理人  李育禹律師
            曾靖雯律師
被      告  張海波  

            張文欽  


            張坤城  

上列當事人間請求拆屋還地事件，經本院於民國110年10月14日
言詞辯論終結，判決如下：
    主  文
一、被告應將坐落臺南市○○區○○段000地號土地上如附圖所示編
    號A部分面積119.15平方公尺之建物拆除，並將該部分土地
    返還予原告。
二、被告應給付原告王振財及王振文各新臺幣1萬9,064元，及自
    民國110年3月13日起至拆除前項建物之日止，按月給付原告
    振財及王振文各新臺幣318元。
三、原告其餘之訴駁回。
四、訴訟費用由被告負擔。
五、本判決第一項於原告以新臺幣27萬元供擔保後得假執行；第
    二項得假執行。
六、原告其餘假執行之聲請駁回。
    事實及理由
一、本件被告張文欽未於言詞辯論期日到場，核無民事訴訟法第
    386條所列各款情形，爰依原告之聲請，由其一造辯論而為
    判決。
二、原告主張：
  ㈠坐落臺南市○○區○○段000地號土地(下稱系爭土地)，為原告二
    人共有，權利範圍各二分之一。被告三人共有之門牌號碼臺
    南市○○區○○里○○街000巷00號未保存登記建物（下稱系爭建
    物），無權占用原告之系爭土地如附圖所示A部分面積119.1
    5平方公尺，是依民法第767條第1項規定，訴請被告應將該
    部分建物拆除，並該部分土地返還予原告二人。
　㈡又被告之系爭建物無權占用原告之系爭土地，自屬無法律上
    之原因而受利益，致原告受有損害，是依民法第179條及土
    地法第97條第1項規定，另請求被告應給付自原告起訴前5年
    ，按系爭土地申報地價年息百分之10計算之不當得利，共計
    77,920元（計算式：1,280元×121.75平方公尺×l0%×5年=77,
    920元），亦即應給付原告二人各38,960元（77,920元×1/2=
    38,960元），暨自起訴狀繕本送達翌日起至拆除建物之日止
    ，按月給付原告二人各650元【計算式：（1,280元×121.75
    平方公尺×l0%÷12月）×1/2=650元，元以下四捨五入】。
　㈢並聲明：
　1.如主文第1項所示。
　2.被告應給付原告二人各38,960元，及自起訴狀繕本送達翌日
    起至拆除建物之日為止，按月給付原告二人各650元。
　3.願供擔保請准宣告假執行。　
三、被告答辯：
　㈠被告張海波陳稱：系爭建物現由伊居住，係因土地分割後始
    發生占用情事，伊同意拆除占用部分之建物，但原告及他共
    有人也有占用伊之土地，也應該處理等語。
　㈡被告張坤城則以：系爭建物於50幾年間所建造，後因土地重
    劃才發生占用問題，房屋於土地重劃前既已存在，原告自不
    得請求拆除；又倘若應予拆除，亦應有所補償等語答辯。並
    聲明：原告之訴駁回。
四、本院之判斷：
　㈠按所有人對於無權占有或侵奪其所有物者，得請求返還之，
    民法第767條第1項前段定有明文。又以無權占有為原因，請
    求返還所有物之訴，被告對原告就其物有所有權存在之事實
    無爭執，而僅以非無權占有為抗辯者，原告於被告無權占有
    之事實，無舉證責任。被告應就其取得占有，係有正當權源
    之事實證明之。如不能證明，則應認原告之請求為有理由(
    最高法院72年度台上字第1552號民事判決參照)。
　㈡經查：
　1.系爭土地為原告二人所共有，權利範圍各二分之一，系爭建
    物則為被告三人所共有，權利範圍各三分之一；又系爭建物
    占用系爭土地如附圖所示A部分面積119.15平方公尺等情，
    業據原告提出之系爭土地登記謄本及現況照片（見補卷第25
    -31頁），並有臺南市政府財政稅務局新化分局110年3月15
    日函附系爭建物稅籍資料查復表(見訴卷第27-29頁)，暨本
    院110年8月6日勘驗測量筆錄及臺南市玉井地政事務所110年
    8月19日函附土地複丈成果圖(見訴卷第123-131頁)，可資認
    定。
　2.原告以被告之系爭建物，無權占用其之系爭土地，請求被告
　　拆屋還地，依上開說明，應由被告就其之系爭建物有權占用
    原告之系爭土地之事實，負證明責任。然被告並未證明系爭
    建物有何占用系爭土地之正當權源，自屬無權占有，是原告
    依民法第767條第1項前段規定，請求被告應將如附圖所示編
    號A部分面積119.15平方公尺之建物拆除，並將該部分土地
    返還予原告，即屬有據，應予准許。被告張坤城抗辯：系爭
    建物於土地重劃前已存在，原告不得再請求拆除，倘若應拆
    除，亦應有所補償等情詞，並無可採。另被告張海波陳稱原
    告亦有占用其土地之情事，縱若為真，亦不得作為系爭建物
    占用原告土地之正當事由，故均無可採。
　㈢次按無法律上之原因而受利益，致他人受損害者，應返還其
    利益，民法第179條前段定有明文。又依不當得利之法則返
    還不當得利，其得請求之範圍，應以被告對方所受之利益為
    度，非以請求人所受損害若干為準（最高法院72年度台上字
    第4012號判決參照）。而無權占有他人土地，可能獲得相當
    於租金之利益，亦為社會之通念，是被告之系爭建物既無權
    占用原告之系爭土地，則原告請求被告應返還所受相當租金
    之利益，亦屬有據。另按城市地方房屋之租金，以不超過土
    地及其建築物申報總價年息百分之10為限，復依土地法第10
    5條準用第95條第1項規定可明定。此所謂年息百分之10為限
    ，乃指基地租金之最高限額而言，故非必須照申報價額年息
    百分之10計算之，應須斟酌基地之位置，工商繁榮程度、使
    用人利用基地之經濟價值、所受利益、彼等關係及社會感情
    等情事，以為決定。
　㈣再查：
　1.原告之系爭土地位在臺南市玉井區，周圍均為住宅，鄰近臺
    3線公路，距離系爭土地一公里範圍内有玉井國中、玉井區
    綜合體育場、玉井夜市、玉井圖書館等地點；距離系爭土地
    二公里範圍内有玉井市場、玉井國小、全聯福利中心、玉井
    運動公園等地標，生活機能尚可等情，已據其所陳報，並提
    出地籍圖與網路地圖套合圖及周邊照片（見訴卷第37-45頁
    ），可資參認。又系爭土地自105年1月起至今，申報地價為
    每平方公尺1,280元，亦有地價查詢資料可稽（見訴卷第162
    -163頁）。審酌系爭土地之坐落位置、工商繁榮程度、經濟
    價值、占用面積等情事，認原告得請求被告返還所受之利益
    ，應按系爭土地申報地價年息百分之5計算，即為適當。
　2.又依被告之系爭建物無權占用原告之系爭土地面積119.15平
    方公尺，計算自原告起訴日（即110年1月27日）前5年之不
    當得利，共計應為38,128元（計算式：119.15平方公尺×1,2
    80元×5%×5年=38,128元）。是原告二人按其權利範圍各得請
    求被告返還之所受利益，應各為19,064元（38,128元×1/2=1
    9,064元）；暨自起訴狀繕本送達翌日即110年3月13日起（
    訴卷第25頁），至拆除建物日止，按月得請求被告返還之所
    受利益，應各為318元【計算式：（119.15平方公尺×1,280
    元×5%÷12月）×1/2=318元，元以下四捨五入】。
五、綜上所述，原告依民法第767條第1項前段及第179 條規定請
    求：㈠被告應將如附圖所示編號A部分面積119.15平方公尺之
    建物拆除，並將該部分土地返還予原告；㈡被告應給付原告
    二人各1萬9,064元，及自110年3月13日起至拆除前項建物之
    日止，按月給付原告二人各318元等部分，為有理由，應予
    准許；逾此部分之請求，則為無理由，應予駁回。
六、原告陳明願供擔保請求宣告假執行，就其請求被告拆屋還地
    部分，經核尚無不合，爰酌定相當之擔保金額宣告之；就其
    另請求被告返還不當得利部分，因本判決所命給付之金額未
    逾50萬元，依民事訴訟法第389條第1項第5款規定，應依職
    權宣告假執行。至原告敗訴部分，因其假執行之聲請已失所
    附麗，應予駁回。
七、本件事證已臻明確，兩造其餘之攻擊或防禦方法及所用之證
    據，經本院斟酌後，認為均不足以影響本判決之結果，爰不
    逐一論列，附此敘明。
八、論結：原告之訴為部分有理由、部分無理由，依民事訴訟法
    第第79條，判決如主文。
中　　華　　民　　國　　110 　年　　11　　月　　26　　日
                  民事第五庭  法  官  陳淑卿
上為正本係照原本作成。
如不服本判決，應於送達後20日內，向本院提出上訴狀並表明上
訴理由，如於本判決宣示後送達前提起上訴者，應於判決送達後
20日內補提上訴理由書（須附繕本）。如委任律師提起上訴者，
應一併繳納上訴審裁判費。
中　　華　　民　　國　　110 　年　　11　　月　　29　　日
                              書記官  謝璧卉